【裁判字號】    97,訴,1261
【裁判日期】    971202
【裁判案由】    偽造文書
【裁判全文】
臺灣基隆地方法院刑事判決            97年度訴字第1261號
公  訴  人  臺灣基隆地方法院檢察署檢察官
被      告  甲○○
選任辯護人  蕭明哲  律師
上列被告因偽造文書案件，經檢察官提起公訴（97年度偵字第17
3號），本院判決如下：
    主  文
甲○○無罪。
    理  由
一、公訴意旨略以：被告甲○○與吳巧梅（檢察官另案為不起訴
    處分）係父女關係。被告甲○○因慮及個人已年邁，另出資
    成立力豐國際股份有限公司（下稱力豐公司）而擔任該公司
    之實際負責人。詎被告甲○○明知力豐公司於民國95年7月
    間係向大陸地區自香港進口水管，而非自菲律賓進口水管，
    竟基於行使偽造私文書之犯意取得偽造之菲律賓關稅總局
    Port of cebu分局簽發之04295、04299產地證明書，委由不
    知情之報關公司立豐報關有限公司負責人周瑞敏，出具
    AW/95/36 97 /1139號、AW/95/3697/1140號報單，由陽明海
    運股份有限公司SEABOXER輪第E024號航次，經由基隆港自菲
    律賓進口實為大陸地區產製之水管1批，以行使偽造之私文
    書，足以生損害於基隆關稅局管理進口貨物之正確性。案經
    基隆關稅局發覺有異，經向我國駐菲律賓代表處經濟組發函
    詢問菲律賓關稅總局Port of cebu分局確認菲律賓出口商
    Alta Mode INT'L.CO.,LTD之上開04295、04299及產地證明
    書並非該局所核發，復查核貨櫃動態表上開船舶於上開時間
    並未行經菲律賓，始循線查知上情，因認被告涉犯刑法第
    216條、第210條之行使偽造私文書罪嫌云云。
二、按犯罪事實應依證據認定之，無證據不得認定犯罪事實；又
    不能證明被告犯罪者，應諭知無罪之判決，刑事訴訟法第15
    4條第2項、第301條第1項分別定有明文。按所謂認定犯罪事
    實所憑之證據，雖不以直接證據為限，間接證據亦包括在內
    ，然而無論直接或間接證據，其為訴訟上之證明，須於通常
    一般人均不致有所懷疑，而得確信其為真實之程度，始得據
    之為有罪之認定，倘其證明尚未達到此一程度，而有合理懷
    疑存在時，即應為無罪之判決（最高法院76年台上字第4986
    號判例參照）。
三、公訴人認被告涉有上開被訴行使偽造文書罪嫌，係以證人聯
    飛公司職員丙○○之證述，駐菲律賓代表處經濟組函覆暨菲
    律賓Alta Mode公司函覆、菲律賓出口商Alta Mode函1份、
    AW/95/3697/1139號、AW/95/3697/1140號兩櫃之動態表及進
    口報單各1份、貨櫃付款之臺灣銀行忠孝分行函覆暨進口水
    單為其論據。訊據被告固不否認為力豐國際股份有限公司之
    實際負責人，且於95年7月進口污水管，委託立豐報關股份
    有限公司出具AW/95/3697/1139號、AW/95/3697/1140號兩張
    進口報單，並持系爭產地證明書向基隆關稅局行使辦理貨物
    提領事宜，然堅決否認有行使偽造私文書犯行，辯稱：這二
    批貨確實是從菲律賓出口，在菲律賓也確實有這個工廠，我
    們事後找到這家工廠，有出具菲律賓當地的文書資料，出口
    商給力豐公司，原產地是菲律賓，因關稅局的要求，所以才
    委託船務代理聯飛公司去申請產地證明書，伊是付了六萬多
    元之簽證費，才申請到產地證明書，伊主觀上認該產地證明
    書是真的，如該東西不是從菲律賓進口，才有必要行使偽造
    之產地證明書云云。經查：
(一)、本案「力豐公司」於95年7月26日、27日向基隆關稅局申報
    AW/95/3697/1139號、AW/95/3697/1140號進口報單進口鑄鐵
    污水管之進口事宜，係由被告委託立豐報關公司持所需之相
    關文件向財政部基隆關稅局辦理報關等情，業據被告自承在
    卷，並有進口報單、台灣進口資料查詢、載貨證券、個案委
    任書等資料在卷可稽，固堪信為真實。
(二)、證人丁○○於本院審理時雖到庭證稱，裝載被告貨物的貨櫃
    是TGHU0000000、TRLU0000000、FSCU0000000、FSCU247871
    出口地是菲律賓，卸貨港是到新加坡，它在新加坡有換櫃，
    這個轉運櫃流程與一般實務上所見的轉運櫃流程不符，常情
    頂多是轉櫃子，即換條船而已，不會再換櫃等語。然此僅是
    依常情推斷，並無法排除有例外情形，尚難據此認定貨櫃編
    號不同，即為不同批貨物。再者，證人丁○○證稱：根據被
    告提供的提單，航次不對，這艘SEABOXER船舶，就是從新加
    坡到台灣這艘船，我們去查證結果發現那艘船從新加坡開往
    菲律賓的時候，被告這批貨物己經從新加坡快到台灣，也就
    是說那條船還在海上，但這艘SEABOX載運被告貨物這艘船，
    已經從新加坡開出來，所以根據這一點．訴願送到財政部的
    時候，財政部就駁回了等語。經查：進口報單之進口船名及
    班次，雖記載為SEABOXER E024船次，而從4只貨櫃號碼YMLU
    000 0000、YMLU0000000、YMLU0000000、YMLU0000000之船
    舶航程表及貨櫃動態表（見同上偵查卷第6-8頁），並無該
    SEABOXER E024船次，而進口之船公司所提供之提單文件，
    船舶航次確實記載SEABOXER E024，然此提單文件並非被告
    所提供，而證人丁○○證實，該批貨物從新加坡運至台灣時
    係採FOB貿易條件為交易方式（即新加坡港船舷欄桿邊交貨
    ），據此並無法推斷被告知悉該批貨物從菲律賓運至新加坡
    之船舶班次，而認定其知悉偽造之產地證明書因而有行使偽
    造私文書之犯意。
(三)、系爭貨櫃付款之台灣銀行忠孝分行函覆之進口水單，雖支付
    貨款之解款銀行為台灣銀行香港分公司，此有臺灣銀行之匯
    出匯款賣匯水單／交易憑證在卷可參，然並無證據足以認定
    該批貨物係自大陸進口，而受款人係被告所訂貨的
    Evergrand、Technology、Internation INC，亦無不合之處
    ，而證人丁○○於本院審理時證實，三角貿易情形，如透過
    香港，香港再跟菲律賓購買，就可能把錢匯到香港去。而被
    告供稱，我們與出口商沒有買賣關係，我們都是透過貿易商
    去買貨，Evergrand、Technology、Internation INC就是貿
    易商，我們是向貿易商買貨，把錢匯到貿易商，貿易商可以
    向任何人買貨，而Alta Mode 公司是菲律賓出口商，我們與
    Alta、Mode公司完全沒有接觸，Alta Mode公司應該是
    Evergrand、Technology、Internation去找的，我們不可能
    直接向Alta Mode公司拿產地證明書，所以我們就請船務代
    理幫我們詢問是否可以要得到產地證明書，是以臺灣銀行之
    匯出匯款賣匯水單／交易憑證，其受款人為Evergrand、
    Technology、Internation INC，並無違背常理之處。
(四)、又證人丁○○證稱，被告提供假的產地證明書，其動機是為
    了逃避管制，大陸製的水管，價格比較低廉，是管制品，並
    提出台灣區鑄造品工業同業公會於95年10月25日鑄品斌管字
    第09510052號函覆財政部基隆關稅局五堵分局意旨：目前台
    灣生產鑄鐵管材之數量已供過於求，無需再從國外進口，低
    價進口擾亂市場秩序，擬判大陸進口可能性高。然依經濟部
    工業局函覆力進興股份有限公司之意旨，目前國內並未生產
    灰口鑄鐵管，查力進興業股份有限公司當初申請進口鑄鐵管
    ，長度為3M，係高樓建築用管之規格，與公共工程使用之長
    度6M以上鑄鐵管，於外觀上尚可容易區別其應用領域之不同
    ，此有96年7月30日工金字第09600652120號經濟部工業局函
    可稽，是以該批系爭貨物，與證人所述鑄鐵管，其應用領域
    不同，並非管制品，而台灣區鑄造品工業同業公會，僅擬判
    大陸進口可能性高，並無法確定該批貨物，即是自大陸進口
    。
(五)、該批貨物進口報單雖載明國外賣方為Alta Mode公司，惟系
    爭貨物確係由CHAMPION FOUNDRY CORPORATION所供應，此有
    CHAMPION FOUNDRY CORPORATION所簽發之NO:AD00000-00、
    NO:AD00000-00之商業本票兩紙、裝箱單等證明文件，上開
    文件均載明系爭貨物係菲律賓製造；又菲律賓海關於95年7
    月12日補發之編號第15381號、第15382號產地證明書及該國
    工業工會及商業工會所核發之產地證明書，亦均載明確係菲
    律賓所產製，並由菲律賓馬尼拉起運，經新加坡，抵達基隆
    港：另載貨證券BGSSIN06/0710、BGSSIN06/070（OCEAN、
    BILL、OF、LADING、見96年他字第197號卷第25、26頁）亦
    載明產製地為菲律賓，此有上開文件在卷可憑。而證人丁○○於本院審理亦到庭證實，進口貨物是用噴漆方式標示產地
    ，此亦有該批貨物即每支污水管表面所噴漆的「MADE、IN、
    PHILIPPINES」之照片兩幀在卷可參（見96年他字第197號卷
    第9頁）。是以依上述徵象所顯示，該批貨物是由菲律賓所
    產製，並非全然無據。
(六)、本院向財政部基隆關稅局查詢「自菲律賓出口鑄鐵污水管，
    菲國有無規定必須檢附產地證明書始得核准貨物出口」，該
    局經向我國駐菲律賓代表處經濟組查詢結果，該局函覆略以
    ：「根據菲國法令，出口商在貨物自出口港運出或出口後，
    可以申請核發原產地證明，而出口商在申請原產地證明時，
    應出具已核准之出口報單、提單、商業發票及裝箱單等影本
    資料。另據菲國貿工出部出口貿易促進局函復稱，在外國買
    方要求下，出口商於裝貨後可按程序向關稅總局申請產地證
    明。」，此有97年10月16日基普字第0971029711號財政部基
    隆關稅局函在卷可參，是以依查證結果，根據菲國法令，並
    沒有規定，必須檢附產地證明書，才核准貨物出口，本案貨
    物是於財政部基隆關稅局要求下，被告始向證人即辦理承攬
    力豐公司貨物之業者丙○○向新加坡代理索取產地證明書。
(七)、證人即辦理承攬力豐公司貨物之業者丙○○於檢察官偵查時
    證稱，伊是貨物承攬業者，如果貨進口到台灣，伊就是這批
    貨物進口的台灣代理，貨到時伊必須通知受貨人，並告知出
    貨人貨己到台灣，之後通知買受人確認船公司提供資料有無
    錯誤，真正貨主伊不知道，本件是新加坡來的，貨主要伊去
    要產地證明書，所以伊就找新加坡的代理去領證明書，他應
    該知道是誰委託出口，至於他是否知道實際的生產者或工廠
    所在地就不確定，甲○○說他的貿易條件包括要取得原產地
    證明書，因這是額外的，要另外收費，當時甲○○也是用此
    產地證明書向海關申請進口，後來才知道產地證明書是偽造
    的，我們有去向新加坡代理反應，他們說無法處理等語。其
    於本院審理時亦證稱，新加坡代理把產地證明書寄到伊公司
    ，伊就通知甲○○產地證明書已到，告訴他費用多少錢，請
    他來拿產地證明書及付錢，後來甲○○跟伊說，海關說該產
    地證明書是假的，要伊去求證，伊去向新加坡求證，新加坡
    代理商那邊回覆說那是真的，伊拿到產地證明書時，不知道
    是偽造的，因我們是服務業，客人有要求，我們就會去想辦
    法要，甲○○告訴伊，請新加坡代理，詢問是否可以要到產
    地證明書，因為海關需要等語。是以依證人所述，被告是付
    錢經其向新加坡代理取得產地證明書，而證人丙○○並不知
    道該產地證明書是假的，則被告如何知悉該產地證明書是偽
    造的，若被告知悉該產地證明書係偽造的，於海關說該產地
    證明書是假的，被告又何必要證人丙○○去向新加坡求證？
    按行使偽造文書，以明知該文書偽造為構成要件（22上259
    參照），依證人所述，並無積極證據足資證明被告於向海關
    提出行使該產地證明書時，已知悉該產地證明書係偽造的。
四、綜上所述，檢察官所提之前開證據尚不足以使本院獲得被告
    確有行使偽造文書犯行之心證。此外，復查無其他積極證據
    足認被告涉有檢察官所指於行使產地證明書時，知悉產地證
    明書係偽造之文書，本件既不能證明被告犯罪，揆諸前揭法
    條及判例意旨，自應為被告無罪之諭知。
五、據上論斷，應依刑事訴訟法第301條第1項前段，判決如主文
    。
本案經檢察官乙○○到庭執行職務。
中    華    民    國    97    年    12    月    2     日
                  刑事第二庭審判長法  官  陳志祥
                                  法  官  邰婉玲
                                  法  官  陳伯厚
以上正本證明與原本無異。
如不服本判決應於收受送達後10日內向本院提出上訴書狀，並應
敘述具體理由；其未敘述上訴理由者，應於上訴期間屆滿後20日
內向本院補提理由書 (均須按他造當事人之人數附繕本)「切勿
逕送上級法院」。
中    華    民    國    97    年    12    月    3     日
                                  書記官  黃士元


司法院資訊處製作；財團法人民間司法改革基金會備份。
